臺灣臺北地方法院民事判決
101年度重訴字第351號
原      告  吳信德

訴訟代理人  陳培芬律師
被      告  吳信雄  
兼
訴訟代理人  吳佳玲  

上列當事人間請求返還不當得利事件，本院於民國111年7月6日
言詞辯論終結，判決如下：
    主      文
被告吳信雄應給付原告新臺幣壹佰陸拾萬零壹佰零陸元，及自民
國一百零一年二月二十三日起至清償日止，按週年利率百分之五
計算之利息。
原告其餘之訴駁回。
訴訟費用由被告吳信雄負擔五分之一，餘由原告負擔。
本判決勝訴部分於原告以新臺幣伍拾參萬參仟元為被告吳信雄供
擔保後，得假執行。但被告吳信雄如以新臺幣壹佰陸拾萬零壹佰
零陸元為原告預供擔保，得免為假執行。
原告其餘假執行之聲請駁回。
    事實及理由
壹、程序部分
    按訴狀送達後，原告不得將原訴變更或追加他訴。但請求之
    基礎事實同一者，不在此限，民事訴訟法第255條第1項第2
    款分別定有明文。查原告起訴原聲明被告吳陳玉葉、吳寶月
    、吳信宏、吳美君、吳佳玲、吳信雄應連帶給付原告新臺幣
    （下同）685萬8,899元，及自起訴狀繕本送達被告之翌日起
    至清償日止，按週年利率百分之5計算之利息【見本院101年
    度司北調字第131卷（下稱司北調字卷）第4頁】，嗣因吳陳
    玉葉於民國102年4月25日死亡，原告因而增列吳玨為被告，
    吳寶月、吳信宏、吳美君、吳佳玲、吳信雄、吳玨亦有聲明
    承受訴訟，其後原告於本院111年2月17日準備程序時撤回對
    於吳寶月、吳信宏、吳美君、吳玨之訴，經吳寶月、吳玨之
    訴訟代理人陳惠音及吳信宏、吳美君之訴訟代理人吳佳玲當
    庭同意後，即發生撤回之效力，原告並變更聲明為：㈠吳信
    雄應給付原告425萬106元，及自101年2月23日起至清償日止
    ，按週年利率百分之5計算之利息、㈡吳信雄、吳佳玲應連帶
    給付原告278萬2,876元，及自101年2月23日起至清償日止，
    按週年利率百分之5計算之利息（見本院卷二第289頁），核
    屬請求之基礎事實同一，則揆諸前開規定，原告所為訴之變
    更、追加，均應准許之。
貳、實體部分
一、原告主張：原告為臺北市○○區○○段0○段000地號土地及其上
    門牌號碼臺北市○○區○○路0段000號房屋（下合稱系爭房地）
    之共有人（權利範圍：2分之1），被告先前主張吳陳玉葉為
    系爭房地之所有人、事實上處分權人，然經本院101年度重
    訴字第906號請求回復原狀等事件（下稱系爭回復原狀等事
    件）之歷審判決確認吳陳玉葉並非系爭房地之所有人、事實
    上處分權人，惟吳陳玉葉將系爭房地於94年6月起至99年2月
    止出租予訴外人日盛當鋪，日盛當鋪並匯付共計616萬元之
    租金至原告於國泰世華商業銀行開設之帳戶（帳號：000-00
    -000000-0號，下稱原告國泰世華帳戶），原告依應有部分
    之比例原可獲取308萬元，然因原告國泰世華帳戶於99年以
    前均係由吳陳玉葉、吳信雄、吳佳玲等人保管，吳陳玉葉既
    已死亡，於扣除保費18萬3,797元、國稅局退稅9萬6,068元
    、現金股息1萬4,061元、存款利息3,198元後，吳信雄、吳
    佳玲應共同返還278萬2,876元。又吳信雄於94年6月2日未經
    原告同意擅自蓋用原告印鑑及偽簽原告姓名，向台北銀行（
    現為台北富邦商業銀行）辦理原告名下整存整付儲蓄存款存
    單2筆（存單號碼：SD251075、SD251076號，下合稱台北銀
    行存單）解約，並將存單本金連同利息共計264萬6,190元匯
    至原告國泰世華銀行帳戶，嗣吳信雄於94年7月8日自原告國
    泰世華帳戶提領現金265萬元。另吳信雄於94年6月30日未經
    原告同意擅自蓋用原告印鑑，向中國信託商業銀行仁愛分行
    辦理整存整付存單（存單號碼：048988號，下稱中國信託存
    單）解約，並於同日將前開定存本金連同利息160萬106元轉
    帳存入吳信雄於中國信託商業銀行所開設之帳戶（帳號：00
    0000000000號，下稱吳信雄中國信託帳戶）。爰依民法第17
    9條、第184條第1項前段、第185條規定，擇一請求吳信雄給
    付425萬106元、吳信雄與吳佳玲連帶給付278萬2,876元等語
    。並聲明：㈠吳信雄應給付原告425萬106元，及自101年2月2
    3日起至清償日止，按週年利率百分之5計算之利息、㈡吳信
    雄、吳佳玲應連帶給付原告278萬2,876元，及自101年2月23
    日起至清償日止，按週年利率百分之5計算之利息、㈢願供擔
    保請准宣告假執行。
二、被告則以：原告國泰世華帳戶係由原告開戶後，即將存摺、
    印鑑章供吳陳玉葉使用，原告於97年7月11日親自更名後亦
    將帳戶繼續交由吳陳玉葉保管，台北銀行存單、中國信託存
    單亦係原告同意借名開戶供吳陳玉葉使用，且存單之資金來
    源亦係出租系爭房地之租金所累積而成，並非訴外人即兩造
    父親吳忠隆要交給原告。又被告就原告國泰世華帳戶確實有
    去提領，但是受吳陳玉葉交付存摺、印鑑委託始去領取，提
    領完畢後，錢、存摺、印鑑都有交還給吳陳玉葉。台北銀行
    存單解約也是吳陳玉葉委託吳信雄解約並自原告國泰世華帳
    戶領出，提領完畢後，錢、存摺、印鑑都有交還給吳陳玉葉
    。中國信託存單也是吳陳玉葉委託吳信雄解約及匯款，吳信
    雄也有將錢、印鑑、存摺交還給吳陳玉葉等語。並聲明：㈠
    原告之訴及假執行之聲請均駁回、㈡如受不利判決，願供擔
    保請准宣告免為假執行。　
三、經查，原告主張其為系爭房地之共有人（權利範圍：2分之1
    ），吳陳玉葉將系爭房地於94年6月起至99年2月止出租予日
    盛當鋪，日盛當鋪並匯付共計616萬元之租金至原告國泰世
    華帳戶。又吳信雄於94年6月2日辦理台北銀行存單解約，並
    將存單本金連同利息共計264萬6,190元匯至原告國泰世華帳
    戶，嗣於94年7月8日自原告國泰世華帳戶提領現金265萬元
    。另吳信雄於94年6月30日辦理中國信託存單解約，並於同
    日將前開定存本金連同利息160萬106元轉帳存入吳信雄中國
    信託帳戶等情，有原告國泰世華帳戶交易明細、台北銀行存
    單影本、台北銀行入戶電匯申請書代收入傳票影本、中國信
    託存單影本、中國信託商業銀行結清提款憑證（見北司調字
    卷第40至50頁），亦為被告所不爭執（見本院卷二第170至1
    71、292、295頁），並經本院調閱系爭回復原狀等事件歷審
    卷宗核閱無誤，堪信為真實。　　
四、本院得心證之理由：
㈠、被告自原告國泰世華帳戶提領278萬2,876元部分
  1.依臺灣臺北地方檢察署99年度他字9974號偽造文書案件於99
    年12月14日詢問筆錄（見本院卷二第189至193頁），原告於
    接受檢察事務官詢問時稱：我父親於94年6月15日死亡，喪
    葬費由我的國泰世華三民分行的活存戶頭支出，裡面的錢是
    從八德路房子租金來的，名下的國泰世華銀行帳戶、台北富
    邦銀行帳戶、中國信託銀行帳戶之存摺、印章均是我提供給
    父親使用，父親死亡後我有跟吳陳玉葉及弟弟妹妹們說屬於
    我的印章、存摺要還我，國泰世華銀行帳戶理論上應該都是
    我母親在保管，我在97年7月11日改名，有於同月底前往國
    泰世華銀行辦理姓名及印鑑變更登記，辦完以後我就把存摺
    跟印章交給吳信雄，我是在99年間去警局報案及到銀行辦止
    付，才取回帳戶等語，可知原告最初即已將原告國泰世華帳
    戶之印鑑、存摺交由他人保管，而於吳忠隆死亡後，亦未立
    即向吳陳玉葉請求返還之，雖原告稱其曾向吳陳玉葉要求返
    還帳戶，然其在97年7月11日變更姓名後，親自前往國泰世
    華銀行辦理姓名及印鑑變更登記，於辦理完畢後仍將更名後
    之存摺、印鑑交給吳信雄，若原告有不願再將原告國泰世華
    帳戶交由吳陳玉葉使用之意思，應不會於變更姓名後繼續配
    合辦理帳戶之更名，並將印鑑、存摺再交付予吳信雄，足認
    原告確實於99年4月16日掛失止付前，有同意將原告國泰世
    華帳戶交由吳陳玉葉管理使用之意思。
　2.兩造既均認原告國泰世華帳戶主要用途係收取系爭房地之租
    金，又系爭房地於94年6月至99年2月止之租約係由吳陳玉葉
    與日盛當鋪所簽訂，並以原告國泰世華帳戶收取此段期間之
    租金，被告既稱其係受吳陳玉葉之授權或與吳陳玉葉前往國
    泰世華銀行提領，提領之款項均係由吳陳玉葉保管，又吳陳
    玉葉確實於99年4月16日掛失止付前具有管理使用原告國泰
    世華銀行之權限，綜合上情，足見被告係基於吳陳玉葉之授
    權而自原告國泰世華銀行提領款項，尚難認被告就此有何共
    同侵害原告權利之行為，且被告既稱其將所提領之款項全部
    交付予吳陳玉葉，原告亦無提出證據足以證明被告因自原告
    國泰世華帳戶提領款項而受有任何利益，實無法證明被告須
    就278萬2,876元之款項負擔共同侵權行為連帶損害賠償責任
    及不當得利返還責任。至於系爭回復原狀等事件之二審判決
    即103年度重上字第741號判決第12頁第9行至第16行雖認定
    ：「被上訴人（按指本件原告，下同）固自認93年8月5日至
    99年2月5日期間，系爭房屋之租金係由承租人匯入系爭帳戶
    之事實（見原審調字卷第50-51頁），並有系爭帳戶之交易
    明細資料為證（見原審調字卷第89-92頁），惟上訴人（按
    指本件被告、吳信宏、吳美君、吳寶月、吳玨，下稱無信宏
    等人）並未舉證證明在該段期間內，吳陳玉葉有受領系爭房
    屋租金之正當權源，難認吳陳玉葉在被上訴人就系爭帳戶辦
    理掛失止付時，未能取用該帳戶內之768,731元，即屬受有
    財產損害，亦難認被上訴人因此受有不當得利。」（見本院
    卷二第254頁），具體說明系爭回復原狀等事件之上訴人無
    法證明吳陳玉葉有受領系爭房地租金之正當權源，然此係該
    件依吳信宏等人就其主張之不當得利關係及其原因事實所提
    出之證據不能逕認吳陳玉葉是否具有最終保有系爭房地租金
    之權利，與原告所稱被告自原告國泰世華帳戶提領款項之行
    為構成共同侵權行為或應返還不當得利實屬並無絕對關聯，
    自無法以此逕認被告須就提領之款項負擔任何給付之義務。
    因此，原告依民法第179條、第184條第1項前段、第185條規
    定，請求被告應連帶給付278萬2,876元，即屬無據。
㈡、吳信雄將台北銀行存單解約，並自原告國泰世華帳戶提領現
    金265萬元部分
　1.依臺灣臺北地方檢察署99年度他字9974號於99年12月14日詢
    問筆錄（見本院卷二第187至191頁），原告於接受檢察事務
    官詢問時稱：我名下的國泰世華銀行帳戶、台北富邦銀行帳
    戶、中國信託銀行帳戶之存摺、印章均是我提供給父親使用
    ，父親死亡後，我大約從96年才開始有跟吳陳玉葉及弟弟妹
    妹們說屬於我的印章、存摺要還我，但他們都沒有還給我，
    印章與存摺理論上應該都是我母親在保管，台北富邦銀行帳
    戶是我父親幫我開戶的，我當時沒有寫委託書，我不知道他
    如何開的，但我有同意，上面「吳信福」的簽名是我父親的
    字等語，可見原告於台北富邦銀行所開設之帳戶（帳號：00
    0000000000號，下稱原告台北富邦帳戶）並非自行申請，而
    係由吳忠隆申辦及使用，於吳忠隆在94年6月15日死亡後，
    並未立即取回原告台北富邦帳戶，嗣於96年時始向吳陳玉葉
    及被告請求返還印章及存摺，足徵原告於96年前，均將原告
    台北富邦帳戶交由吳陳玉葉管理使用，而台北銀行存單亦均
    非由原告所得動用。
　2.是吳信雄辦理台北銀行存單解約後，將解約後所生款項264
    萬6,190元全數匯至原告國泰世華銀行帳戶（見北司調字卷
    第40頁），可知吳信雄並未繼續保有該筆款項，且原告國泰
    世華帳戶既係由原告授權吳陳玉葉管理使用，業經本院認定
    如前，衡以原告國泰世華帳戶、原告台北富邦帳戶均係由吳
    陳玉葉管理使用，該二帳戶之金流全由其控制，而吳信雄既
    稱其係受具有管理使用前開二帳戶權限之吳陳玉葉之指示於
    94年7月8日自原告國泰世華帳戶提領265萬元後，隨即將該
    款項交給吳陳玉葉，尚難認吳信雄就此有何侵害原告權利之
    行為，且吳信雄既將所提領之款項全部交付予吳陳玉葉，原
    告亦無提出證據足以證明吳信雄因自原告國泰世華帳戶提領
    前開款項而受有任何利益，實無法證明吳信雄須就265萬元
    之款項負擔任何侵權行為損害賠償責任及不當得利返還責任
    ，則原告依民法第179條、第184條第1項前段規定，請求吳
    信雄應給付265萬元，亦屬無據。　
㈢、吳信雄將中國信託存單解約，並將160萬106元轉帳存入吳信
    雄中國信託帳戶部分
　1.依臺灣臺北地方檢察署99年度他字9974號於99年12月14日詢
    問筆錄（見本院卷二第189至191頁），原告稱：我名下的國
    泰世華銀行帳戶、台北富邦銀行帳戶、中國信託銀行帳戶之
    存摺、印章均是我提供給父親使用，父親死亡後，我大約從
    96年才開始有跟吳陳玉葉及弟弟妹妹們說屬於我的印章、存
    摺要還我，但他們都沒有還給我，印章與存摺理論上應該都
    是我母親在保管，中國信託銀行帳戶是我父親幫我開戶的，
    我當時沒有寫委託書，我不知道他如何開的，但我有同意，
    上面「吳信福」的簽名是我父親的字等語，亦可知悉原告於
    中國信託銀行所開設之帳戶（帳號：00000-000000-0號，下
    稱原告中國信託帳戶）並非自行申請，而係由吳忠隆申辦及
    使用，於吳忠隆在94年6月15日死亡後，並未立即取回原告
    中國信託帳戶，嗣於96年時始向吳陳玉葉及被告請求返還印
    章及存摺，足徵其於96年前，均將原告中國信託帳戶交由吳
    陳玉葉所管理使用。
　2.按不當得利依其類型可分為「給付型之不當得利」及「非給
    付型不當得利」。在「非給付型之不當得利」中之「權益侵
    害型不當得利」，因侵害歸屬於他人權益內容而受利益，致
    他人受損害，而對受損人不具有取得利益之正當性，即可認
    為受損與受益間之損益變動具有因果關係而無法律上原因。
    倘受益人主張其有取得利益之法律上原因，即應由受益人就
    此有利於己之事實負舉證責任（最高法院107年度台上字第 
    1792號民事判決意旨參照）。查吳信雄既不否認其於辦理中
    國信託存單解約後即將160萬106元轉帳存入吳信雄中國信託
    帳戶，吳信雄亦未加以舉證說明該筆款項如其所稱已確實交
    付給吳陳玉葉，故該筆款項應認係由吳信雄所管領而屬受益
    人，另本院前開係認定原告授權吳陳玉葉使用管理原告中國
    信託帳戶，然並非授權吳陳玉葉以外之人所得使用，是吳信
    雄非基於原告所為之給付而受領前開款項，且確實侵害原應
    歸屬於原告之權益，揆諸前開說明，自應由吳信雄就其取得
    前開款項之法律上原因負舉證責任。而吳信雄雖稱其係與吳
    陳玉葉一起去辦中國信託存單解約及匯款（見本院卷二第29
    2頁），然原告就此既已否認，即應由吳信雄加以舉證之，
    惟吳信雄就其此部分係經吳陳玉葉授權或係與吳陳玉葉一同
    辦理之事實，並未提出證據以證其說，則其抗辯其係受吳陳
    玉葉指示所為而屬其受領前開款項之法律上原因，即不足採
    。至於被告雖提出臺灣臺北地方法院檢察署檢察官100年度
    偵字第5672號、100年度偵續字第337號、100年度偵續一字
    第175號、臺灣高等法院檢察署100年度上聲議字第5636號、
    100年度上聲議字第8345號處分書（見本院卷一第20至33頁
    ），抗辯吳忠隆並無將中國信託存單贈與給原告之意思，難
    認屬原告所有，然檢察官係代表國家追訴犯罪，而刑事犯罪
    係以被告之行為有無符合刑事法律條文所明定之構成要件為
    前提，與民事法院係判斷被告就原告之請求有無作為或不作
    為之義務實屬不同，故檢察官作成之不起訴處分書所認定之
    事實並不拘束民事法院，亦不宜將不起訴處分書所載之內容
    逕作為裁判之基礎，仍應綜合卷內證據加以判斷之，然被告
    就此部分之抗辯，除檢察官所作成之書類外，並無提出其他
    實質證據加以支持，則其所辯難認可採。因此，吳信雄既確
    實以其所有之帳戶受領辦理中國信託存單解約後所生之款項
    ，且其受益屬無法律上原因，並使原告受有損害，則原告依
    民法第179條規定，請求吳信雄應給付160萬106元，應屬有
    據。
㈣、按給付無確定期限者，債務人於債權人得請求給付時，經其
    催告而未為給付者，自受催告時起，負遲延責任；遲延之債
    務，以支付金錢為標的者，債權人得請求依法定利率計算之
    遲延利息；應付利息之債務，其利率未經約定，亦無法律可
    據者，週年利率為百分之5，民法第229條第2項前段、第233
    條第1項前段、第203條分別定有明文。經查，原告對於吳信
    雄之不當得利返還請求權，係屬於未定給付期限之金錢債權
    ，而本件起訴狀繕本送達之日為101年2月22日送達吳信雄，
    有本院送達證書在卷可考（見北司調字卷第64頁），亦為兩
    造所不爭執（見本院卷二第172頁），揆諸前開說明，原告
    請求吳信雄併給付自101年2月23日起至清償日止，按週年利
    率百分之5計算之法定遲延利息，亦屬有據。　　　　
五、綜上所述，原告依民法第179條規定，請求吳信雄應給付原
    告160萬106元，及自101年2月23日起至清償日止，按週年利
    率百分之5計算之利息，為有理由，應予准許。逾此範圍之
    請求，為無理由，應予駁回。
六、兩造均陳明願供擔保聲請宣告假執行或免為假執行，經核原
    告勝訴部分，合於法律規定，爰分別酌定相當之擔保金額宣
    告之；至原告敗訴部分，其假執行之聲請已失所依據，應併
    予駁回。　　
七、至於被告雖於111年7月6日言詞辯論期日時請求向稅捐處調
    查原告係於97年8月1日取得系爭房地2分之1之權利，然系爭
    回復原狀等事件判決業已認定原告為系爭房地之共有人確定
    在案，實無再為調查之必要。另本件事證已臻明確，兩造所
    提其餘攻擊防禦方法及證據，核與判決結果不生影響，爰不
    一一論列，併此敘明。
八、訴訟費用負擔之依據：民事訴訟法第79條、第85條第1項後
    段。
中　　華　　民　　國　　111　 年     8　  月　　 3    日
                  民事第四庭  審判長法  官  蔡政哲
　                                  法  官  陳正昇
　                                  法  官  林承歆
以上正本係照原本作成。
如對本判決上訴，須於判決送達後20日內向本院提出上訴狀。如
委任律師提起上訴者，應一併繳納上訴審裁判費。
中　　華　　民　　國　　111　 年     8　  月　　 3    日
                                    書記官  何嘉倫